臺灣高等法院臺南分院民事判決
111年度上易字第19號
上  訴  人  吳林月英
            林秀琴  
            徐偉霖(即徐榮傑之承受訴訟人)
            徐榮倫  
            徐淑華  
共      同
訴訟代理人  陳寶華律師
被上訴人    郭東麟  
訴訟代理人  黃進祥律師
上列當事人間請求返還代墊款事件，上訴人對於中華民國110年3
月31日臺灣臺南地方法院109年度訴字第2151號第一審判決提起
上訴，本院於111年11月16日言詞辯論終結，判決如下：
    主      文
原判決關於命上訴人給付利息逾自民國104年10月14日起算部分
廢棄。
上開廢棄部分，被上訴人在第一審之訴駁回。
其餘上訴駁回。
第二審訴訟費用由上訴人負擔。
    事實及理由
一、本件被上訴人起訴主張：伊與上訴人吳林月英、林秀琴為兄
    妹，渠等之父母於民國（下同）86年1月14日，由母親訴外
    人郭多為借款人，父親訴外人林永和為連帶保證人，向臺南
    市關廟區農會（下稱關廟區農會）借貸新臺幣（下同）150
    萬元，嗣林永和於87年9月23日死亡，郭多及伊、訴外人林
    月裡、原審被告林全義、上訴人吳林月英、林秀琴為繼承人
    ；其後，林月裡於89年12月16日死亡，原審被告徐榮傑、上
    訴人徐榮倫、徐淑華為林月裡之繼承人。伊於95年9月12日
    以703,686元代林永和清償積欠關廟區農會之前開借款債務
    （下稱系爭債務）。嗣郭多死亡，由伊、原審被告林全義、
    被上訴人吳林月英、林秀琴繼承；徐榮傑、徐榮倫、徐淑華
    代位繼承。又徐榮傑於110年4月3日死亡，繼承人為徐偉霖
    。伊自得依繼承之法律關係、民法第281條第1項規定或民法
    第179條規定，提起本訴，請求原審被告林全義、上訴人吳
    林月英、林秀琴應各給付伊117,281元本息（自95年9月12日
    起按週年利率百分之5計息，下同）暨在繼承被繼承人郭多
    遺產之範圍內，各給付伊23,456元本息；上訴人徐偉霖、徐
    榮倫、徐淑華應連帶給付伊117,281元本息，暨在繼承被繼
    承人郭多遺產之範圍內，連帶給付伊23,456元本息等語。【
    被上訴人於原審請求⑴原審被告林全義、上訴人吳林月英、
    林月琴各應給付被上訴人140,737元本息。⑵上訴人徐榮傑、
    徐榮倫、徐淑華應連帶給付被上訴人140,737元本息。原審
    判決原審被告林全義、上訴人吳林月英、林秀琴應各給付被
    上訴人117,281元本息，暨在繼承被繼承人郭多遺產之範圍
    內，各給付被上訴人23,456元本息；上訴人徐偉霖、徐榮倫
    、徐淑華應連帶給付被上訴人117,281元本息，暨在繼承被
    繼承人郭多遺產之範圍內，連帶給付被上訴人23,456元本息
    ，並駁回被上訴人其餘請求，原審被告林全義就其敗訴部分
    、被上訴人就駁回部分均未聲明不服】，並答辯聲明：上訴
    駁回。
二、上訴人則以：渠等均不爭執被上訴人於95年9月12日以703,6
    86元清償系爭債務，惟系爭債務之利息，其中於104年10月1
    4日前之利息已逾5年時效，另兩造繼承之臺南市○○區○○段00
    0-00地號土地(下稱系爭土地）之耕作獎勵金5,418元係匯入
    被上訴人帳戶（下稱系爭獎勵金），惟金額應由全體繼承人
    公同共有。被上訴人無法律上原因受有該耕作獎勵金之利益
    為不當得利，故伊等以前開耕作獎勵金就系爭債務主張抵銷
    等語置辯，並上訴聲明：㈠原判決廢棄。㈡被上訴人在第一審
    之訴駁回。㈢第一、二審訴訟費用由被上訴人負擔。
三、本件依民事訴訟法第463條準用同法第270條之1第1項第3款
    規定，整理兩造不爭執事項並簡化爭點如下（為便於論述，
    略做調整）：　　
  ㈠兩造不爭執之事實：
  ⒈訴外人郭多於86年間，以自己為借款人，林永和為連帶保證
    人，向關廟區農會借貸金錢，被上訴人於95年9月12日以703
    ,686元清償林永和積欠關廟區農會之債務。
  ⒉林永和於87年9月23日死亡，郭多為其配偶，訴外人林月裡、
    被上訴人、原審被告林全義、上訴人吳林月英、林秀琴為林
    永和之子女，均為林永和之繼承人，應繼分各6分之1。
  ⒊林月裡於89年12月16日死亡，繼承人為訴外人徐榮傑、上訴
    人徐榮倫、徐淑華。
  ⒋郭多於100年2月19日死亡，由被上訴人、原審被告林全義、
    上訴人吳林月英、林秀琴繼承；原審被告徐榮傑、上訴人徐
    榮倫、徐淑華代位繼承。
  ⒌徐榮傑於110年4月3日死亡，繼承人為徐偉霖。
  ⒍被上訴人分別於109年8月10日、110年1月12日領取兩造所繼
    承取得公同共有之系爭土地之獎勵金各2,709元。
 ㈡本件爭點：
  ⒈被上訴人就所代償系爭債務於104年10月14日前之利息請求權
    ，是否已罹於時效而消滅？ 
  ⒉上訴人主張被上訴人受有兩造共同繼承之系爭土地之系爭獎 
    勵金5,418元之不當得利，而主張抵銷，有無理由？
四、經查：
  ㈠按民法第1153條雖於97年1月2日、98年6月10日為修正；惟依
    民法繼承編施行法第1條業已明定，繼承於民法繼承編修正
    前開始者，除民法繼承編施行法有特別規定外，不適用修正
    施行後之規定，次按繼承人對於被繼承人之債務，負連帶責
    任；繼承人相互間對於被繼承人之債務，除另有約定外，按
    其應繼分比例負擔之，97年1月2日修正前民法第1153條第1
    項、第2項分別定有明文。又按繼承人對於被繼承人之債務
    ，以因繼承所得遺產為限，負連帶責任，98年6月10日修正
    後民法（下稱98年修正後民法）第1153條第1項定有明文。
    再按，因連帶債務人中之一人為清償、代物清償、提存、抵
    銷或混同，而債務消滅者，他債務人亦同免其責任；連帶債
    務人中之一人，因清償、代物清償、提存、抵銷或混同，致
    他債務人同免責任者，得向他債務人請求償還各自分擔之部
    分，並自免責時起之利息；應付利息之債務，其利率未經約
    定，亦無法律可據者，週年利率為5%，民法第274條、第281
    條第1項、第203條分別定有明文。末按，債權與其債務同歸
    一人時，如法律另有規定，其債之關係不因而消滅，此觀民
    法第344條規定即明。又繼承人對於被繼承人之權利、義務
    ，不因繼承而消滅，98年修正後民法第1154條定有明文。此
    即為民法第344條所稱法律另有規定者，故繼承人對被繼承
    人負有債權或債務時，尚不生混同之法律效果（最高法院10
    7年度台上字第1500號判決意旨參照）。　　
  ㈡本件被上訴人主張86年1月14日，母親郭多以自己為借款人，
    父親林永和為連帶保證人，向關廟區農會借款150萬元，伊
    於95年9月8日向關廟區農會申請代為清償前開積欠關廟區農
    會之債務，經該農會總幹事同年月12日同意以收取本金及六
    個月利息外餘金免，並以703,686元清償前開積欠關廟區農
    會之債務等情，為上訴人所不爭執，且核與卷附申請書影本
    1份（見原法院109年度南司調字第434號卷宗第21頁，下稱
    原審南司調卷）及關廟區農會110年1月13日關農保字第1100
    400072號函文所載內容相符（見原審卷第19頁），堪認實在
    。另被上訴人主張林永和於87年9月23日死亡，其繼承人為
    其配偶郭多及子女5人，即訴外人林月裡、被上訴人、原審
    被告林全義、上訴人吳林月英、林秀琴，其後，林月裡於89
    年12月16日死亡，上訴人徐榮傑、徐榮倫、徐淑華為林月裡
    之繼承人，後郭多於100年2月19日死亡，由被上訴人、原審
    被告林全義、上訴人吳林月英、林秀琴繼承；上訴人徐榮傑
    、徐榮倫、徐淑華代位繼承，徐榮傑於原審判決後之110年4
    月3日死亡，由其繼承人徐偉霖承受訴訟等情，亦據其提出
    戶籍謄本影本、繼承系統表在卷可憑（參見原審南司調卷第
    13頁、第43頁至第57頁、原審卷第69頁），是依前開說明，
    林永和於87年9月23日死亡、林月裡於89年12月16日死亡，
    適用97年修正前民法1153條第1項、第2項之規定。林永和之
    繼承人郭多、被上訴人、原審被告林全義、上訴人吳林月英
    、林秀琴，被告徐偉霖、徐榮倫、徐淑華（林月裡之繼承人
    ）等人對林永和之債務，應負連帶責任，且相互間對於林永
    和之系爭債務應按應繼分比例，即6分之1比例負擔之，被上
    訴人、原審被告林全義、上訴人吳林月英、林秀琴應每人負
    擔117,281元，林月裡之繼承人即上訴人徐偉霖、徐榮倫、
    徐淑華應連帶負擔117,281元。郭多於100年2月19日死亡，
    其繼承人為被上訴人、原審被告林全義、上訴人吳林月英、
    林秀琴，徐偉霖、徐榮倫、徐淑華（林月裡之繼承人），後
    徐榮傑於110年4月3日死亡，繼承人為徐偉霖。則郭多之前
    開債務，依98年修正後民法第1153條第1項規定，由被上訴
    人、原審被告林全義、上訴人吳林月英、林秀琴繼承，並在
    其繼承郭多遺產範圍內，各負擔23,456元；由徐偉霖、徐榮
    倫、徐淑華代位繼承，並在繼承郭多遺產範圍內，連帶負擔
    23,456元，堪以認定。
  ㈢上訴人抗辯被上訴人就利息部分之主張已超過5年時效，且被
    上訴人於兩造之遺產取得利益5,418元，其得主張抵銷，應
    予扣除等語，為被上訴人所否認，經查：
　⒈按利息、紅利、租金、贍養費、退職金及其他一年或不及一
    年之定期給付債權，其各期給付請求權，因5年間不行使而
    消滅；消滅時效，因左列事由而中斷：一、請求。二、承認
    。三、起訴。左列事項，與起訴有同一效力：一、依督促程
    序，聲請發支付命令。二、聲請調解或提付仲裁。三、申報
    和解債權或破產債權。四、告知訴訟。五、開始執行行為或
    聲請強制執行；時效因請求而中斷者，若於請求後六個月內
    不起訴，視為不中斷。民法第126、129、130條定有明文。
    上訴人抗辯被上訴人遲至109年10月14日始具狀請求前開95
    年9月12日之代償關廟區農會借款，被上訴人就利息其中超
    過5年時效部分，不得再行主張等語。經查，被上訴人係於1
    09年10月14日提起本件訴訟，並主張遲延利息等情，有民事
    起訴狀在卷可憑(見原審南司調卷第9頁至第11頁)，被上訴
    人僅空言否認上訴人關於前開利息之抗辯，並未能證明於提
    起本件訴訟前曾對上訴人為中斷本件請求權時效之事由，則
    上訴人就利息部分所為時效抗辯，即屬有據。從而，被上訴
    人就本件代償借款之利息請求部分，於109年10月14日起訴
    前之5年，即自104年10月14日起之利息請求部分，尚未罹於
    時效，於法有據，至超出上開範圍之利息，其請求權已罹於
    5年時效期間，難認有據。
　⒉按繼承人有數人時，在分割遺產前，各繼承人對於遺產全部
    為公同共有，為民法第1151條所明定。又公同共有物之處分
    及其他權利之行使，除公同關係所由規定之法律或契約另有
    規定外，應得公同共有人全體之同意，同法第828條第3項亦
    定有明文。此項規定，依同法第831條規定，於公同共有債
    權準用之。次按民法第334條第1項所稱之抵銷，係以二人互
    負債務，而其給付種類相同並均屆清償期為要件。得供債務
    人抵銷之債權，須為其所有之對於債權人之債權，債務人與
    他人公同共有之債權，既非其單獨所有，其權利之行使不能
    單獨為之，自不得以之抵銷自己之債務（最高法院104年度
    台上字第2124號民事判決意旨參酌）。
  ⑴上訴人主張被上訴人依被繼承人林永和遺產之系爭土地所取
    得之臺南市關廟區公所系爭獎勵金5,418元，既係以系爭土
    地名義向臺南市關廟區公所申請而得，其獎勵金應是全體繼
    承人公同共有，被上訴人一人獨佔，顯有不當得利，並以此
    主張抵銷，為被上訴人所否認，辯稱該筆獎勵金係因被上訴
    人參與政府機關政策計畫而取得，係個人努力而得，非系爭
    土地休耕補助款，上訴人主張抵銷並無理由等語。
　⑵經查，被上訴人取得之系爭獎勵金，係被上訴人以系爭土地
    向臺南市關廟區公所申請第1期、第2期作耕作獎勵金，並獲
    臺南市關廟區公所現勘合格而獲領等情，有111年10月21日
    臺南市關廟區公所函暨檢附臺南市關廟區公所109年第1、2
    期對地綠色環境給付計畫獎勵金發放作清冊影本各1份在卷
    可憑（見本院卷第195頁至201頁），再依系爭土地現因兩造
    及原審被告林全義繼承為公同共有，亦有系爭土地之土地登
    記第二類謄本在卷可稽（見原審南司調卷第15頁至第19頁）
    ，則被上訴人所受領之系爭獎勵金，自屬被上訴人就系爭土
    地所為之管理受益行為而取得之利益，自屬遺產之一部分，
    被上訴人未得全體公同共有人同意而單獨受領，自有不當得
    利，然此之不當得利之債權，仍屬公同共有之債權，依前開
    說明，上訴人在未得其他繼承人同意之情況下，亦無從單獨
    或逕自主張將系爭公同共有債權，按渠等應繼分計算可分得
    金額，以之抵銷對被上訴人之系爭債務，是上訴人就系爭獎
    勵金，主張抵銷，於法無據，自無理由。
五、綜上所述，被上訴人主張上訴人應就其代償林永和之關廟區
    農會系爭債務，依兩造之繼承關係及民法第281條之規定，
    請求上訴人吳林月英、林秀琴應各給付被上訴人117,281元
    及自104年10月14日起至清償日止，按週年利率百分之5計算
    之利息，暨在繼承被繼承人郭多遺產之範圍內，各給付被上
    訴人23,456元及自104年10月14日起至清償日止，按週年利
    率百分之5計算之利息。上訴人徐偉霖、徐榮倫、徐淑華應
    連帶給付被上訴人117,281元及自104年10月14日起至清償日
    止，按週年利率百分之5計算之利息，暨在繼承被繼承人郭
    多遺產之範圍內，連帶給付被上訴人23,456元及自104年10
    月14日起至清償日止，按週年利率百分之5計算之利息，為
    有理由，應予准許。原審就逾被上訴人上開利息請求部分（
    即104年10月14日前之利息部分），為上訴人敗訴之判決，
    尚有未洽，上訴意旨就此部分指摘原判決不當，求予廢棄，
    為有理由，應由本院廢棄改判如主文第一、二項所示。至於
    上開應准許部分，原審判命上訴人如數給付，並無不當，上
    訴意旨就此部分指摘原判決不當，求予廢棄改判，為無理由
    ，應駁回此部分上訴。
六、本件事證已臻明確，兩造其餘攻擊或防禦方法及所用之證據
    ，經本院斟酌後，認為均不足以影響本判決之結果，爰不逐
    一論列，附此敘明。
七、據上論結，本件上訴為一部有理由，一部無理由，依民事訴
    訟法第450 條、第449 條第1 項、第79條，判決如主文。
中　　華　　民　　國　　111 　年　　12　　月　　7 　　日
　　               民事第五庭   審判長法  官  藍雅清

                                      法  官  王雅苑
 
                                      法  官  顏淑惠
上為正本係照原本作成。
不得上訴。　　　
中　　華　　民　　國　　111 　年　　12　　月　　7 　　日

                                      書記官  盧建元